臺灣新竹地方法院民事判決　九十年度訴字第四二三號
　　原　　　告　乙○○○
　　被　　　告　甲○○
右當事人間分配表異議之訴事件，本院判決如左：
    主      文
本院八十七年度執字第三五一０號強制執行事件，被告就其所分配之新台幣壹佰零伍
萬捌仟貳佰壹拾元之受分配債權額，應全部不得受分配。
原告其餘之訴駁回。
訴訟費用由被告負擔。
    事      實
甲、原告方面：
一、聲明：求為判決（一）本院八十七年度執字第三五一０號強制執行事件，被告就
    其所分配之新台幣（下同）一百零五萬八千二百一十元之債權額，均不得受分配
    。（二）剩餘款項發還予原告。
二、陳述：
（一）查本院八十七年度執字第三五一０號拍賣抵押物強制執行事件，被告所執之執
      行名義為本院八十七年度拍字第一九一號許可拍賣抵押物之裁定，依法並無與
      確定判決同一之效力；次查前開抵押物雖經本院進行拍賣而拍定並向拍定人取
      得價金，惟尚仍有一百零五萬八千二百一十元之價金未予分配，由於被告之抵
      押債權關於違約金部分全然不實，業經原告對分配表聲明異議在案，從而原告
      自得依據強制執行法第四十一條規定，提起本件分配表異議之訴。
（二）次查前開抵押權擔保之債權係發生於民國（下同）八十一年八月間，因原告胞
      妹劉月華有資金週轉之需求，遂前往一江代書事務所洽商借款，而被告當時亦
      在場，乃向原告胞妹主動表示可代為籌款，後來兩造乃口頭約定借貸金額為五
      十萬元，按月支付利息一萬五千元（即月息三分），借款期間為八十一年八月
      二十七日至八十二年八月二十六日止，原告同時將土地資料文件及印鑑章等交
      予被告，並僅同意以原告所有土地中之一筆設定抵押權登記，詎被告竟欺負原
      告年邁無知，利用原告交付之土地資料文件，將原告所有之四筆土地，全數為
      擔保上開債權之抵押權登記，且被告未得原告同意，蓋用原告之印鑑章，擅自
      填報偽造抵押權設定之契約書，例如兩造當初僅約定每月支付本金之三分利，
      並未提及清償期限，更無所謂違約金之約定，而契約書上竟填寫清償日期為八
      十一年十月二十六日，且約定違約金為「每逾一日每萬元加付違約金二十元」
      ，且被告為求逃避「利息所得稅」，故於該契約書填寫無約定利息，進而持以
      使地政機關之公務員於土地登記謄本之公文書上為上開項目之不實記載。
（三）雖上開抵押權之設定契約書，形式上有原告之印鑑章，惟查原告所以向被告為
      借貸，固係助他人得解經濟上燃眉之急，然五十萬元本金亦非區區之數，清償
      期間卻僅短短二月（八十一年八月二十七日至八十一年十月二十六日），再者
      約定每月高達三萬餘元之違約金（此相當於六分重利），此顯違常情；又該抵
      押債權係自始確定，並非最高限額抵押權之設定，若原告屆期不償，被告當然
      可即為抵押權之行使，然抵押權存續期間卻長達十年（八十一年八月二十七日
      至九十一年八月二十六日），顯與一般清償日期與抵押權存續期間一致之經驗
      法則有違；又設定抵押之土地價值顯逾債權額，僅設定其中一筆即可達其擔保
      之目的，如何原告會同意將所有土地皆為設定，甚至屆期仍坐令違約金額之累
      積至本金三倍有餘，亦顯然與經驗法則不符；又原告於得款後，按月有支付被
      告約定之利息，而收取利息者，除被告本人與其配偶洪富美外，尚有訴外人陳
      愷松、任職臺灣銀行之周襄理等人，如原告有屆期不清償之事實，被告當然可
      為抵押權之行使，且其主張之違約金又係原告每月支付數額（利息）之二倍，
      被告豈有捨高額之違約金而不予執行之理。
（四）上開抵押債權，被告之目的在於貸放收取三分高額之重利，原告因急迫之情勉
      予同意，詎被告除罹觸刑法重利罪責外，另生不法之貪念，以詐欺、背信、偽
      造文書等方式，利用原告交付之文件資料與印鑑章，先於設定契約書上偽填極
      短之清償期，以及不合理之超高違約金，嗣又將原告之所有土地均為設定，以
      謀來日之不法暴利，而遭蒙蔽之原告，為支付多年利息，已將養老積蓄用盡，
      且台北縣政府發放之老人年金，亦湊付給被告，繳息持續至八十六年十月間，
      只是被告就原告支付利息，有諸多並未開立收據。其後原告因跌倒引發「腰椎
      病變」，被送進亞東紀念醫院手術，爾後病痛甚劇而行動不便，原告始請求被
      告准予緩付利息，惟被告卻不但為強制執行之聲請，且不問前已收取多年之重
      利，於取回本金五十萬元外，復要求偽報之違約金，實屬無理。
（五）又按約定利率超過週年百分之二十者，債權人對於超過部分之利息，無請求權
      ；債權人除前條限定之利息外，不得以折扣或其他方法巧取利益；債務已為一
      部履行者，法院得比照債權人因一部履行所受之利益，減少違約金；約定之違
      約金過高者，法院得減至相當之數額，民法第二百零五條、第二百零六條、第
      二百五十一條、第二百五十二條分別定有明文。查兩造之借貸本金為五十萬元
      ，利息為月息三分，換算年息為三十六分，顯然已超過週年百分之二十之法定
      最高約定利率；又違約金部分雙方並未約定，原告自無須額外加重負擔，縱使
      被告主張違約金部分屬實，其約定為每萬元每日二十元，亦屬過高，依法自得
      請求酌減相當金額，且被告於放款之初，以預先扣取三萬元利息及三萬元代書
      費用之方式巧取利益，故名義上雖係借款五十萬元，實則僅取得四十餘萬元，
      是被告所為依法亦有不當與違法。
（六）綜上所述，前開抵押權設定契約書所載之違約金，係被告偽造而未經原告同意
      ，應屬無效或債權不成立，之前被告執行所得金額有八十七萬五千五百三十四
      元，原告業已溢額清償；然原告唯恐證據難全，是如仍認違約金之約定有效，
      原告既已每月有為一萬五千元之給付，抵作違約金，亦已適當，是亦請將其餘
      之違約金額，依據民法第二百五十二條規定予以免除，故不問違約金約定係屬
      虛偽而無效或經本院酌減免除，本件抵押債權均已因清償而歸消滅，上開執行
      程序關於被告之分配數額自屬不當。
三、證據：提出聲明異議狀影本一份、土地登記謄本十三件、收據影本六份、匯出匯
    款憑條影本一份、送款簿存根影本一件、診斷證明書影本二份、本院民事執行處
    通知影本一份、錄音帶一捲等為證，另聲請訊問證人陳愷松。
乙、被告方面：
一、聲明：請求駁回原告之訴。
二、陳述：
（一）查本件原告係因其胞妹之子彭月華積欠地下錢莊金錢，乃透過位於台北縣中和
      市一江代書事務所陳愷松代書，向被告表示要借款五十萬元，當時並希望被告
      先放款再以其所有之四筆土地設定第一順位抵押權以為擔保，兩造並約定於八
      十一年九月二十六日清償，當時原告尚另簽發本票。惟查原告所提供被告設定
      抵押權之四筆土地，在經由陳愷松代書辦理相關抵押權設定事宜時，始知其中
      有部分土地原告業已設定前順位之抵押權，被告當時亦只有無奈地接受；惟原
      告屆期竟未清償，且閉門不見，被告經由陳愷松代書四處尋找，始連絡到原告
      ，而當時僅象徵性每月收取一萬五千元之違約金，原告所給付之違約金前後亦
      總計僅二十餘萬元，是本件借款之前兩造並無認識，原告之提供設定抵押相關
      文件亦係交付給一江代書事務所，故原告主張內容顯違不實。
（二）當時兩造約定之借款期間為一個月，原告簽發之本票到期日亦為八十一年九月
      二十六日，而被告在借款時，亦係一次交付原告四十八萬五千元，並無原告所
      稱有預扣三個月利息情事，至於手續費、代書費，乃本係原告所應支付，亦與
      被告無關。而因原告於約定一個月借款期滿不清償，自應依約支付被告違約金
      ，原告竟反控被告為地下錢莊，顯與事實不符。且查原告僅支付被告十五期之
      違約金，即一再展延，多年來均未清償，原告竟反稱被告欺騙原告年邁無知云
      云，自對被告業已構成誣告等嫌疑。
（三）被告所向被告收取之違約金，僅每月一萬五千元，嗣於聲請強制執行時，在向
      本院民事執行處陳報計算之違約金亦減半計算，此較諸一般信用卡銀行對違約
      之客戶要求之金額尚低，從而原告顯係捏造不實之謊言陷害被告。
三、證據：提出本票影本一件、名片一張、土地登記謄本一件、電費通知及收據影本
    一份、信用卡消費明細表影本二份等為證，另聲請訊問證人陳愷松。
丙、本院依職權調取本院八十七年度拍字第一九一號拍賣抵押物及本院八十七年度執
    字第三五一０號拍賣抵押物執行卷。
    理      由
一、程序方面：按債權人或債務人對於分配表所載各債權人之債權或分配金額有不同
    意者，應於分配期日一日前，向執行法院提出書狀，聲明異議；倘執行法院未依
    為異議之債權人、債務人所述更正分配表，而到場之債務人及有利害關係之他債
    權人為反對之陳述或為同意更正分配表者，即屬異議未終結，為異議之債權人或
    債務人，得向執行法院對為反對陳述之債權人或債務人提起分配表異議之訴，強
    制執行法第三十九條第一項、第四十條第一項、第四十一條第一項前段分別定有
    明文。本件本院執行處原定九十年六月六日分配，惟查債務人即原告業於九十年
    五月三十一日具狀向本院執行處聲明異議，被告即有利害關係之債權人旋於同年
    六月十三日對原告之異議提出反對之陳述，原告並於分配期日起十日內即九十年
    六月十一日向本院提起本件分配表異議之訴，同日亦向本院執行處為起訴之證明
    ，業經本院依職權調閱八十七年度執字第三五一０號民事執行卷查核無訛，是原
    告提起本件分配表異議之訴，自屬合法，先予敘明。
二、本件原告起訴主張八十一年八月間因其胞妹劉月華需資金週轉，遂前往一江代書
    事務所辦理，而被告當時適在場，主動表示可代為籌款，嗣兩造乃約定借貸金額
    為五十萬元，按月支付利息一萬五千元，借款期間為八十一年八月二十七日至八
    十二年八月二十六日止，原告同時將土地資料文件及印鑑章等交予被告，並僅同
    意以其中一筆設定抵押權登記，詎被告竟將原告所有之四筆土地，全數為抵押權
    登記，且擅自偽造抵押權設定之契約書，將清償期限虛偽填寫為八十一年十月二
    十六日，而根本未約定之違約金，則記載為「每逾一日每萬元加付違約金二十元
    」，另為逃避利息所得稅而填寫無約定利息，而被告於交付借款時，又以預先扣
    取三萬元利息及三萬元代書費用之方式巧取利益；另原告於借款後亦繳息持續至
    八十六年十月間，其後因跌倒引發「腰椎病變」送醫治療，始向被告請求准予緩
    付利息，惟被告卻聲請拍賣抵押物並為強制執行之聲請，於要求取回借款本金五
    十萬元外，復要求偽報之違約金，實屬無理，故雖前開抵押物經本院進行拍賣而
    拍定並向拍定人取得價金，惟既尚有一百零五萬八千二百一十元之價金未予分配
    ，且被告之抵押債權於違約金部分全然不實，而之前被告執行所得金額有八十七
    萬五千五百三十四元，是原告業已溢額清償，原告乃就前開尚未分配之一百零五
    萬八千二百一十元執行原告財產所得價金之分配表聲明異議，從而原告自得依據
    強制執行法第四十一條規定，提起本件分配表異議之訴等情。被告則以本件原告
    係因其胞妹之子積欠地下錢莊金錢，乃透過一江代書事務所陳愷松代書欲向被告
    借款五十萬元，借款期間為一個月，當時被告並應原告之請求，僅先扣一萬五千
    元而將其餘借款四十八萬五千元交付，其後再將原告提供之四筆土地設定抵押權
    ，並無原告所稱一次扣三個月利息之情事，當時原告並表示提供擔保之土地均係
    設定第一順位抵押權，惟其後始知土地中有業已設定前順位之抵押權，被告亦無
    奈而接受；惟原告於借款後屆期竟未清償，嗣被告亦僅象徵性每月向原告收取一
    萬五千元之違約金，而原告所給付之違約金前後亦總計僅二十餘萬元，故原告之
    主張自無理由等情置辯。
三、原告主張其於八十一年八月間透由一江代書事務所而欲向被告借款五十萬元，並
    提供其所有之土地為擔保設定抵押權，惟被告交付借款時並未交付足額，嗣於八
    十七年更向本院聲請拍賣抵押物，進而為強制執行之聲請，並已執行取得八十七
    萬五千五百三十四元等情，業據本院調取本院八十七年度執字第三五一０號民事
    執行卷查核屬實，亦為被告所不爭執，自堪信原告此部分之主張為真實。惟原告
    主張就前開借款係約定期間為一年，借款利息則按月息三分計算，並未約定有違
    約金，且當時僅同意被告就其所有土地中之一筆設定抵押，另被告交付借款時，
    亦先預扣三萬元之利息，而其均有依約支付利息至八十六年十月始因跌倒引發腰
    椎病變送醫治療而未繼續支付利息等情，則為被告所否認，並以前詞置辯，是本
    件所應探究者為：（一）本件原告向被告借款時所提供設定抵押權之土地究為幾
    筆，而被告前開聲請拍賣之抵押物是否在原告提供設定抵押權之範圍。（二）兩
    造間就本件借款有無約定之借款期間為多久；又在借款時究有無約定違約金，抑
    或僅係約定利息。（三）被告實際交付借款之金額為多少。（四）原告之前支付
    被告利息或違約金，係支付至何時。
四、原告主張本件向被告為借款時，僅係同意將其中一筆土地提供擔保設定抵押，被
    告卻將其所有之四筆土地均設定抵押云云；惟此為被告所否認，而查兩造在簽訂
    抵押權設定契約書時，即約定將原告所有坐落新竹市○○○○段溪洲子小段四六
    之一、四八之二、七八之二、九七地號四筆土地應有部分各八分之一為設定抵押
    權之標的物等情，業據本院調取本院八十七年度拍字第一九一號拍賣抵押物事件
    卷附抵押權設定契約書、他項權利證明書、土地登記謄本可按，原告雖主張前開
    抵押權設定契約書係被告利用原告交付之土地資料、印鑑章而擅自偽造云云，惟
    此為被告所否認，查原告既自認前開抵押權設定契約書上其之印文為真正，自應
    就有遭被告擅自盜用偽造前開抵押權設定契約書之事實負舉證責任，惟原告就此
    並未舉證以實其說。且查證人即受兩造委託辦理本件抵押權設定登記之代書陳愷
    松亦證稱在辦理設定抵押時係就抵押權設定契約書所載之全部土地均為設定等情
    （見本院九十年十一月一日言詞辯論筆錄），益證原告此部分之主張不足採；次
    查原告亦自認係將前開四筆土地之資料均交付等情，則如原告僅就其中一筆土地
    提供設定抵押，衡情自不會將其餘三筆土地之權狀等資料亦予提供，且原告既已
    同意將其土地提供擔保設定抵押，則茍僅係就其所有土地中之一筆土地為設定，
    衡情即應於交付設定抵押土地資料時予以約明，豈會將四筆土地之資料全部交付
    ，亦與常情不符，是原告此部分主張自不足採，從而被告聲請強制執行之不動產
    ，自屬於設定抵押之範圍。
五、原告又主張兩造間為前開借款時係約定借款期間為一年云云；惟查此為被告所否
    認，而查原告所立借據，係記載於八十一年十月二十六日前清償，另前開抵押權
    設定契約書亦記載債務清償日期為八十一年十月二十六日等情，有該借據、抵押
    權設定契約書附於本院八十七年度拍字第一九一號拍賣抵押物事件卷可按，原告
    就有簽立前開借據亦不爭執，而查本件之借款日為八十一年八月二十七日，為兩
    造所不爭執，從而本件借款之期間即為兩個月，是原告主張本件借款期間為一年
    及被告所辯稱本件借款期間為一個月云云，均不足採。又原告主張兩造間僅有約
    定利息，並未約定違約金等情，業據提出收據六份、匯出匯款憑條一份、送款簿
    存根一件等為證，而參諸前開收據中如八十二年一月二十八日及八十二年六月一
    日簽立部分，均係記載收取某段期間之利息等語，足見兩造間就本件借款顯有約
    定利息自明。被告雖辯稱前開收據所稱利息即係違約金之意云云，惟此顯與收據
    記載之文義不符，另證人陳愷松亦證稱就本件借款之利息係按月息三分計算等情
    （見同言詞辯論筆錄），是被告此部分之所辯自不足採。證人陳愷松雖證稱本件
    借款除有約定每月按三分利計算外，至於有無約定違約金其並不清楚，惟通常均
    會有違約金之約定云云；然查前開抵押權設定契約書就利息、遲延利息欄均記載
    「無」，而就違約金卻記載「每逾一日每萬元加付違約金新台幣貳拾元」等語，
    則茍兩造間就本件借款有違約金之約定，而亦明白記載於抵押權設定契約書，何
    以辦理本件抵押權設定事宜之證人陳愷松就有無違約金之約定竟表示不清楚，反
    而對未記載於借據、抵押權設定契約書之利息部分卻清晰記得有約定，甚至記得
    約定之利率，足見證人陳愷松前開證述，並無從作為兩造間有違約金約定之證明
    。且基於前述，被告就前開出具之收據上記載之利息辯稱即係違約金云云，足見
    依據被告之抗辯，其亦係認為兩造間就本件借款僅有約定違約金，並未另約定利
    息，亦即本件兩造間就本件借款並未同時約定利息及違約金，而係僅約定其一自
    明。次查被告亦自認在交付借款時，係先僅扣除一萬五千元，而將其餘之四十八
    萬五千元均交付原告，另每月向原告收取一萬五千元等情，則茍兩造間所約定者
    為違約金，而非利息，在借款時原告根本無任何違約，何以被告會先預扣一萬五
    千元，而僅將所餘之四十八萬五千元交付原告，又何以係以每月一萬五千元（即
    每月月息三分）之方式給付，更足見兩造間所約定者為利息，並非違約金；是前
    開抵押權設定契約書上在利息、遲延利息係記載「無」，而就違約金部分則加以
    記載，顯係被告為規避利息所得稅之課徵而來，並非兩造間就本件借款有除約定
    利息外，另有違約金之約定，或僅約定給付違約金自明，從而原告主張兩造間當
    時就本件借款僅有約定利息，並未約定違約金等情，自堪信以為真實。
六、次應審究者為被告於借款時交付給原告之金額究係多少，原告固主張被告於交付
    借款時業已先預扣三萬元之利息云云；惟依據原告不爭執所簽立之借據以觀，該
    借據係記載原告「業於本借據簽章時壹次全部收到無訛（即指五十萬元之借款）
    」等語，是原告就所主張被告並未交付足額之借款乙節，自應負舉證責任。而查
    被告抗辯前開借款時僅有先扣一萬五千元之利息等情，證人陳愷松亦證稱借款時
    ，原告係先將一個月之利息支付給被告等情（見同言詞辯論筆錄），而原告就其
    主張業先預扣三萬元之事實，亦未另舉證以明，惟因被告既自認已先預扣一萬五
    千元而交付四十八萬五千元等情，從而本件原告於借款時實際自被告取得之金額
    即為四十八萬五千元自明。原告雖另主張於借款時另有預扣三萬元之代書費用云
    云，惟此亦為被告所否認，原告亦未舉證以實其說，且縱令借款時有扣除三萬元
    代書費用屬實，因本件係原告透由一江代書事務所向被告借款，除由該事務所代
    書辦理借款事宜外，另尚要辦理抵押權設定事宜，從而原告本應支付相關代書費
    用，則原告由所借款項支付，亦無從認為此部分之借款被告並未交付，自無原告
    所稱此部分代書費用之扣除，係屬被告之巧取利益，是原告此部分之主張尚不足
    採。
七、再應審究者為原告業已就系爭借款支付利息至何時；原告主張其就本件借款均有
    按期支付利息至八十六年十月等情，業據提出收據六份、匯出匯款憑條一份、送
    款簿存根一件等為證，被告除就原告提出收據中一份由一江代書事務所代書劉秉
    景出具之收據部分否認真正外，對於其餘收據、匯出匯款憑條、送款簿存根均自
    認係真正且表示已收到上開文書所示之金額等情（見本院九十年八月二十三日言
    詞辯論筆錄）；從而原告自借款後確有向被告給付利息自明。雖前開給付利息之
    資料其最後記載給付之日期為八十五年八月十九日，惟原告主張其向被告支付利
    息，有諸多被告均未開立收據等情，而查被告自認與原告素不相識，僅係原告透
    由一江代書事務所陳愷松代書向其借款，而原告未按期給付時，其有透由陳愷松
    代書連絡到原告等情（見被告九十年七月二日陳報狀、九十年十二月十二日答辯
    狀）；另查證人陳愷松亦證稱借款後原告曾有未按時支付利息，其乃陪同被告至
    原告住處等語（見本院九十年十一月一日言詞辯論筆錄）；而依前述，兩造就本
    件借款係約定按月息三分（即年息百分之三十六）計算利息，並有就原告所有之
    前開四筆土地設定抵押權，則兩造既本不相識，而原告曾未按時付息時，被告即
    偕同陳愷松去找原告等情，可見被告之所以會借款給原告，其因即在於可以獲得
    高額之利息及如原告未按期支付時可由提供之抵押物行使權利，從而被告自不可
    能坐視原告長期不支付利息，而不找原告給付，又不行使抵押權自明。又查被告
    就原告前開提供擔保而設定之抵押權，係於八十七年三月十八日始向本院具狀聲
    請拍賣抵押物，另被告向本院聲請強制執行之抵押物，嗣因拍定而向本院陳報債
    權額時，就原告前開曾支付利息之事實均未為任何說明等情，亦據本院調取本院
    八十七年度拍字第一九一號拍賣抵押物事件及八十七年度執字第三五一０號拍賣
    抵押物執行卷查核屬實，則茍原告長期來均未按期繳納利息，何以被告會遲至八
    十七年三月間始向本院聲請拍賣抵押物，又如被告每次向原告收取利息時均有出
    具收據，則何以前開強制執行向本院陳報債權額時，會就收取之利息部分完全未
    做表明，亦足見被告係認原告因未保有其收取利息之證明始向本院為前開不實之
    陳報自明，從而原告主張被告就收取之利息有諸多並未開立收據等情，亦堪採信
    。又參諸被告前開向本院聲請拍賣抵押物之時點（八十七年三月間），原告主張
    其係支付利息至八十六年十月間等情，亦屬可採。又縱令原告繳納本件借款利息
    之期日並非在八十六年十月間，惟由原告前開提出繳納利息證明之文書以觀，其
    最後支付利息之期日為八十五年八月十九日，而被告收到該利息後，並未對原告
    為任何保留之意思表示，亦即並未向原告表示其之前尚有多期之利息未支付，則
    應認原告支付系爭借款利息至少至八十五年七月二十六日（因本件借款之日期為
    八十一年八月二十七日，則利息因係採先付方式，則應認已繳至八十五年八月二
    十六日，惟縱認借款後有部分係到期後始支付，則亦應認係至少繳至八十五年七
    月二十六日）亦明。雖被告辯稱原告僅有支付如原告所提出前開收據等資料之利
    息，亦即僅支付二十餘萬元（十五期）之利息云云，惟查被告於本院前開執行事
    件陳報債權額時，根本未將兩造係僅約定利息而並未約定違約金，且原告曾支付
    多期利息乙節，向本院為任何報明，而係直至本件訴訟當原告提出上開證明時始
    為承認原告有支付上開利息，足見被告就原告支付利息顯有隱諱情事，且茍原告
    僅有如被告所辯給付前開書據所示之利息，何以當原告給付利息時，被告均未表
    明原告尚有多期利息未支付，從而被告此部分所辯自不足採。
八、按約定利率超過週年百分之二十者，依據民法第二百零五條規定，既僅規定債權
    人對於超過部分之利息無請求權，則債務人就超過部分之利息任意給付，經債權
    人受領時，自不得謂係不當得利請求返還；惟如係自貸與金額中預扣利息，因該
    部分既未實際交付借用人，自係民法第二百零六條所謂以折扣方法巧取利益，則
    就所折扣之金額部分，貸與人既未實行交付，自不能認係貸與之本金額之一部，
    故利息先扣之消費借貸，其貸與之本金額應以利息預扣後實際交付借用人之金額
    為準（最高法院二十九年度上字第一三０六號判例及最高法院六十三年度第六次
    民庭總會議決議意旨參照）。本件基於前述，原告雖向被告借款五十萬元，惟被
    告於交付時係先預扣一個月之利息，而僅交付四十八萬五千元給原告，則就預扣
    之一萬五千元部分，自不能計入貸與金額之一部，亦即本件貸與之金額應以實際
    交付原告之四十八萬五千元為貸與之金額。又雖原告就前開超過年息百分之二十
    利息部分所已為之任意給付（即於八十五年七月二十六日之前所生之利息部分）
    ，無從請求返還，惟就未給付部分，則依據民法第二百零五條規定，被告即無請
    求權。又查本件被告經就原告提供之抵押物為強制執行之聲請，業經執行取得八
    十七萬五千五百三十四元等情，為被告所不爭執，亦據調取本院八十七年度執字
    第三五一０號民事執行卷核閱屬實；則參諸前述，縱以原告給付利息之終止日係
    八十五年七月二十六日為基準，則自同年七月二十七日起至被告所提債權計算書
    所列之八十九年一月十九日止，被告所得向原告請求給付之利息即為三十三萬八
    千零八十三元（485000x20/100x3+485000x20/100x177/365=338083），又縱計至
    拍定人繳入全部價金之日即八十九年三月二日止，被告所得向原告請求給付之利
    息亦僅為三十四萬九千四百六十六元（485000x20/100x3+485000x20/100x220/36
    5=349466），再加上借款之本金四十八萬五千元，則被告所得向原告請求之金額
    至多亦為八十三萬四千四百六十六元，而被告既經強制執行已獲分配八十七萬五
    千五百三十四元，則受償之金額顯已超過其得向原告請求之金額，亦即被告業已
    完全受償，從而自無從再就本院另針對本件分配表即執行拍定金額一百零五萬八
    千二百一十元受分配自明。
九、綜上所述，本件被告對於原告之債權，既已全數獲得清償，而不得再受分配，從
    而原告依據強制執行法第四十一條第一項規定，就本院執行處另針對執行所得金
    額一百零五萬八千二百一十元全數分配給被告取得而製作之分配表，提起本件分
    配表異議之訴，請求應將被告就本件分配表受分配之一百零五萬八千二百一十元
    債權額加以刪除，即被告不得就上開金額受分配等情，自屬有據，應予准許。惟
    原告另請求將前開剩餘款項發還乙節，因被告並未受此部分金額之分配，原告自
    無從向被告請求發還上開剩餘款，至就本件分配表所載之執行所得金額一百零五
    萬八千二百一十元，亦係俟本件確定後另向本院民事執行處請求發還之問題，而
    無從在本件請求，是原告此部分之請求，尚屬無據，應予駁回。
十、本件為判決之基礎已臻明確，兩造其餘攻擊、防禦方法及提出未經援用之舉證，
    經本院審酌核與判決結果無影響，爰不一一論駁，附此敘明。
十一、據上論結，本件原告之訴為一部有理由，一部無理由，依民事訴訟法第七十九
    條但書，判決如主文。
中　　　華　　　民　　　國　　九十一　　年　　　二　　　月　　  十八　　日
                                  臺灣新竹地方法院民事第一庭
~B法　　　官　李承訓
右為正本係照原本作成。
如對本判決上訴，須於判決送達後廿日內向本院提出上訴狀。
~B法院書記官　呂超上
中　　　華　　　民　　　國　　九十一　　年　　　二　　　月　　  十八　　日
